臺灣高等法院民事判決　　　　　　　　　　　　　　　九十三年度智上易字第五號
　　上　 訴　 人　甲○○
　　被 上 訴 人 　順威實業股份有限公司
　　兼法定代理人　乙○○
　　共　　　　同
　　訴 訟 代理人　張燦輝
右當事人間請求侵權行為損害賠償事件，上訴人對於中華民國九十三年二月十六日台
灣台北地方法院九十二年度智字第五六號第一審判決提起上訴，經本院於九十三年六
月一日言詞辯論終結，判決如左：
    主      文
上訴駁回。
第二審訴訟費用由上訴人負擔。
    事      實
甲、上訴人方面：
一、聲明：(一)原判決關於駁回後開第二項之訴部分廢棄。
          (二)被上訴人應給付上訴人新台幣（下同）一百萬元及自起訴狀繕本送達之
            翌日起，至清償日止，按年息百分之五計算之利息。
二、陳述：除與原判決記載相同部分，予以引用外，並補稱略以：
    (一)上訴人所研發之電風扇網罩之安全壓扣裝置，乃非常簡易操作，可用來作風扇
      罩之結合及分離，故在研發技術上之主要設計為「安全壓扣」與「環框」；而
      上訴人所申請之專利與被上訴人產品唯一不同處在於被上訴人產品無定位塊設
      置。
    (二)被上訴人產品雖無定位塊設置，但亦能達成使二網相結合而不脫落，即自實物
      操作而言，定位塊之設計乃一「非必要技術構成」，並非如國立中正大學（下
      稱中正大學）民國（下同）九十二年十二月二十九日專利侵權鑑定技服報告（
      下稱中正大學鑑定報告）所為「應視為必要技術構成」之錯誤認定；況中正大
      學係以「環框」部分不符合全要件原則之技術構成要件為前提，進行均等論分
      析，然卻於均等論分析表之理由欄內援引「安全壓扣」技術構成要件之特徵說
      明，作為其「應視為必要技術構成」之認定依據，則此部分鑑定即有重大瑕疵
      。
    (三)國立中興大學（下稱中興大學）與中正大學均為司法院指定之專利侵害鑑定專
      業機構，其專業性可謂不分軒輊，惟此二專業機構既作出不同鑑定，原審即應
      傳訊此二鑑定機構之負責鑑定之人員到場說明、比較其鑑定之異同，以為取捨
      ，或再送請其他專業機構重為鑑定。
三、證據：援用原審之立證方法。
乙、被上訴人方面：
一、聲明：上訴駁回。
二、陳述：除與原判決記載相同部分，予以引用外，並補稱略以：
    上訴人雖執中正大學鑑定報告與中興大學九十二年二月二十四日機鑑 (92)字第
    028號鑑定報告（下稱中興大學鑑定報告）之不同處，而主張原判決顯為錯誤之
    認定，惟上訴人於原審審理時即已提出此項主張，然為原審所不採。
三、證據：援用原審之立證方法。
    理      由
一、本件上訴人起訴主張：伊所研發創作之「電風扇網罩之安全壓扣裝置」，業由伊
    向經濟部智慧財產局申請核准取得新型第一三三六二三號專利權（下稱系爭專利
    權）在案，伊並於八十七年二月二十一日起至九十六年十二月十日止，享有系爭
    專利權。被上訴人乙○○所負責之被上訴人順威實業股份有限公司未經伊授權，
    即大量製造以系爭專利權結構物品裝置在訴外人東元電機股份有限公司ＸＡ－二
    八一ＢＤ，及三洋電機股份有限公司ＥＦ－一二四六Ｍ電風扇產品上，致侵害伊
    之系爭專利權等情，爰依專利法第一百零五條準用第八十九條、及第一百零三條
    第一項之規定，求為命被上訴人給付一百萬元及自起訴狀繕本送達之翌日起，至
    清償日止，按年息百分之五計算利息之判決（上訴人於原審另請求禁止被上訴人
    製造、販賣、使用或為上述目的而進口侵害系爭專利權物品及其他侵害系爭專利
    權之行為，及被上訴人應負擔登報費用將原判決附件之道歉啟事，刊載於聯合報
    第一版一日之判決，經原審駁回上開部分之請求，上訴人對上開敗訴部分未聲明
    不服，而確定）。
　　被上訴人則以：伊早自八十三年間起，即開模具生產多年，上訴人係於八十七年
    間起，始取得專利權；又系爭專利權物品並無新穎性及進步性，依專利法規定，
    絕非可以取得專利權等語，資為抗辯。
二、本件經依民事訴訟法第四百六十三條準用同法第二百七十條之一第一項第三款規
    定，整理並協議簡化爭點及不爭執點後，兩造同意就本院九十三年四月十九日準
    備程序中，兩造協議簡化之爭點為主張及辯論（見本院卷第二○、二一頁）。經
    查上訴人所研發創作之「電風扇網罩之安全壓扣裝置」，業由上訴人向經濟部智
    慧財產局申請核准取得系爭專利權在案，上訴人並於八十七年二月二十一日起至
    九十六年十二月十日止，享有系爭專利權之事實，為兩造所不爭執（見本院卷第
    二○頁、第三頁背面），並有中華民國專利證書及中華民國專利公報（見台灣台
    南地方法院智字第一四號卷第十三、十四、二六頁）可證，固堪信為真實。茲僅
    就兩造之爭執點，分述如左：
    (一)上訴人雖主張被上訴人製造之「電扇網扣裝置」產品（下稱系爭產品）侵害伊
      向經濟部所申請核准取得之系爭專利權云云。惟查依經濟部智慧財產局制定之
      「專利侵害鑑定基準」之「鑑定比對、作業流程及報告撰寫」，首先以標的專
      利在申請專利範圍內之所有要件，逐一比對鑑定物之可能對應者，若鑑定物之
      所有要件均一一完全對應相同，或增加一項以上之要件時，鑑定物對標的專利
      即符合「全要件原則」所定義之「相同」；反之則「不相同」，而必須再就部
      分不相同或減少之要件，進行等效或非必要之「均等論」分析。中正大學鑑定
      報告將系爭專利案之技術構成要件與被上訴人所製作之系爭產品，依據「全要
      件原則」進行分析比對，該分析比對結果為「一種電風扇網罩之安全壓扣裝置
      」、「安全壓扣」、「組合方式」，認定技術特徵符合，而於「環框」則認定
      不符合。因系爭產品與系爭專利案之專利範圍並不相符，依據「專利侵害鑑定
      基準」，需再進行「均等論」分析。而就系爭產品中不符合「全要件原則」之
      技術構成要件，進行「等效或非必要的均等論」分析，則系爭產品並無固定塊
      之裝置，而固定塊係系爭專利案環框防止安全壓扣脫離之必要技術構成之一，
      系爭產品之環框並無此功能，故系爭產品之環框與系爭專利案之環框不均等。
      依「專利侵害鑑定基準」，因系爭產品「缺少」一項系爭專利案申請專利範圍
      之「必要」技術構成，故系爭產品與系爭專利案之申請專利範圍為「實質不相
      同」（見外放之中正大學鑑定報告第六、七頁）。準此，依據「全要件原則」
      及「均等論」，獲得結論為系爭產品與系爭專利案實質不相同。
    (二)上訴人雖另主張系爭產品與系爭專利權物品，二者不同處僅在系爭產品欠缺一
      定位塊設置，但系爭產品亦能達成二網罩相結合而不脫落之功效，故定位塊之
      定基準」，系爭產品與系爭專利權物品範圍相同云云。惟查系爭專利案在申請
      專利範圍中已述及「一安全壓扣‧‧‧利用該定位塊限制安全壓扣不與環框脫
      離者。‧‧‧」（見前引智字卷第十四、二六頁），顯見該定位塊在系爭專利
      案中具有限制安全壓扣不與環框脫離之功效，應視為必要技術構成；又由於定
      位塊其功效係限制安全壓扣不與環框脫離，然系爭產品之環框無設置定位塊或
      其他類似裝置，不具有限制安全壓扣脫離之功能，因此系爭產品與系爭專利權
      物品之環框不等效（見外放之中正大學鑑定報告第七頁）。是上訴人所為此部
      分之主張，殊不足取。
    (三)上訴人雖又主張中興大學與中正大學均為司法院指定之專利侵害鑑定機構，既
      作出不同鑑定，自應訊問負責鑑定之人員或再送鑑定云云。惟查中興大學鑑定
      報告與中正大學鑑定報告在對於技術構成要件之認定均相同，僅於認定後之結
      論有所不同而已，惟中興大學鑑定報告僅係以系爭產品與系爭專利範圍作異同
      比對後，即得出兩者之結構特徵及功能相似（見前引智字卷第二二頁），而未
      如中正大學鑑定報告再進一步進行「等效或非必要的均等論」分析，始獲致系
      爭產品與系爭專利案實質不相同之結論。兩相比較，中正大學鑑定報告既作較
      為詳盡之分析，自應以該鑑定結果較為可採，已無須訊問負責鑑定之人員或再
三、綜上所述，上訴人依據專利法第一百零五條準用第八十九條、及第一百零三條第
    一項之規定，請求被上訴人給付一百萬元及自起訴狀繕本送達之翌日起，至清償
    日止，按年息百分之五計算之利息部分，自屬不應准許。從而原審就上開部分所
    為上訴人敗訴之判決，並無不合。上訴論旨指摘原判決此部分不當，求予廢棄改
    判，為無理由，應予駁回。
四、至兩造其餘之攻擊或防禦方法及未經援用之證據，經本院斟酌後，認為均不足以
    影響本判決之結果，自無逐一詳予論駁之必要，併此敘明。
五、據上論結，本件上訴為無理由，依民事訴訟法第四百四十九條第一項、第七十八
    條，判決如主文。
中　　　華　　　民　　　國　　九十三　　年　　　六　　　月　　　十五　　日
                                   民事第七庭
                                       審判長法  官  林　鄉　誠
                                             法  官  鄭　威　莉
                                             法  官  王　聖　惠
正本係照原本作成。
不得上訴。
中　　　華　　　民　　　國　　九十三　　年　　　六　　　月　　 十六 　　日
　　　　　　　　　　　　　　　　　　　　　　 書記官  陳　樂　觀
